臺灣新竹地方法院民事判決　九十二年度訴字第七二二號
　　原　　　告　　丁○○
　　訴訟代理人　　賴俊睿律師
　　送達代收人　　丙○○
　　被　　　告　　乙○○
　　訴訟代理人　　許美麗律師
　　　　　　　　　王彩又律師
　　　　　　　　　李明仙律師
　　複　代理人　　耿淑穎律師
右當事人間拆屋還地事件，本院於民國九十三年六月十日言詞辯論終結，判決如左：
    主      文
被告應將座落新竹縣竹北市○○段四八九地號，如附圖所示編號Ａ面積二一．０五平
方公尺、編號Ｂ面積一二．二六平方公尺之建築物拆除，並將上開土地返還給原告及
其他共有人全體。
被告應給付原告新臺幣貳佰零捌元，及自民國九十二年十月十六日起至清償日止，按
年息百分之五計算之利息。
原告其餘之訴駁回。
訴訟費用由原告負擔二分一，餘由被告負擔。
本判決第一、二項得假執行；被告如分別以新台幣貳拾陸萬肆仟元、貳佰零捌元為原
告預供擔保，免為假執行。
原告其餘假執行之聲請駁回。
    事實及理由
一、原告主張：
  １、新竹縣竹北市○○段四八九地號（原為竹北市○○段大眉小段二三八之一九地
      號）之土地（以下簡稱系爭土地）係兩告及其餘二十四人所分別共有。然被告
      未徵得其他共有人之同意，竟於民國八十三年間起擅自占用系爭土地，於其上
      興建如複丈成果圖所示編號Ａ面積二一．０五平方公尺、編號Ｂ面積一二．二
      六平方公尺之建築物（以下簡稱系爭建物）供其使用收益，嚴重損害其他共有
      人之權益，爰依上開民法第七百六十七條、第八百二十一條之規定，訴請被告
      拆除系爭土地上之建物，並將系爭土地返還給原告及其他共有人全體。又被告
      不法無權占有系爭土地長達九年的時間，受有相當於租金之不當得利，茲按土
      地法第一百零五條及第九十七條之規定，以系爭土地總價年息百分之十為基礎
      ，請求被告給付無權占有系爭土地五年間（自起訴狀繕本送達之日起回溯五年
      ）之不當得利新臺幣（下同）九萬九千九百三十元。
  ２、系爭建物乃一獨立於被告所購房地（即門牌號碼：竹北市○○路一四四八巷四
      號）外之二層樓建築，並無建物所有權狀，係違章建築，而被告任職亞翔工程
      股份有限公司擔任副總經理一職，具有相關之專業知識，自不得對該二層樓房
      屋無權占有系爭共有土地一事諉為不知。況且系爭違建部分根本就是嗣後被告
      自行增建，被告自始即知渠係無權占有系爭共有土地，且建商三暘建設股份有
      限公司（以下簡稱三暘公司）建造「觀天下社區」完竣後，向新竹縣政府工務
      局聲請建物使用執照時，新竹縣政府工務局之人員即曾到現場查驗並拍照存證
      ，從照片中即可看出當初系爭共有土地上並無被告所有之小木屋存在，而且被
      告所有竹北市○○路一四四八巷四號之房屋當時也有獨立的出入門戶，足見系
      爭建物確實是被告自行所增建。
  ３、被告未得其他共有人之同意，擅自占用系爭土地，興建系爭建物使用，損害其
      他共有人之權益，被告雖辯稱嗣後已取得共有人應有部分合計逾三分之二同意
      。然查，不論被告在尋求其他共有人於同意書上簽名時，未明白告知系爭建物
      是違章建築，因共有土地是否專供單一共有人使用乃屬共有物之管理行為，惟
      依民法第八百二十條之規定及最高法院七十九年度第二次民事庭會議（三）決
      議，仍須得共有人全體之同意。是縱使被告已取得共有人應有部分超過三分之
      二之同意，仍不得以之對抗原告。
  ４、新竹縣竹北市○○段大眉小段第二三八之十八地號（重測後為華城段第四七四
      地號，以下簡稱系爭四七四號土地）土地原係「觀天下社區」建商三暘公司之
      董事張閔淵、監察人廖文權二人所共有，並由建商規劃無償提供「觀天下社區
      」作為警衛室及瓦斯滅壓站使用。是以，原所有權人張閔淵、廖文權先前既同
      意無償提供上開土地給社區使用，而被告係於九十二年七月十八日方自廖文權
      處受讓上開土地十二分之五之應有部分，如何能向社區住戶請求自八十三年七
      月二十六日起，至九十二年七月十七日止之使用該土地之費用？再者，上開土
      地上之建築物為社區警衛室及瓦斯減壓站，則其現占有人應分別為觀天下社區
      管理委員會及瓦斯公司，並非原告所占有。故縱使被告有權得主張自八十三年
      七月二十六日起，至九十二年七月十七日止之使用該土地之費用，請求之對象
      應為現占有人即觀天下社區管理委員會及瓦斯公司，而與原告無涉。
  ５、原告訴請依法處理被告不法占有系爭共有土地，乃是維護原告及全體共有人合
      法之權益，且系爭共有土地原設計作為進出社區道路使用，因被告在其上之二
      層樓違建，致使車道縮減，且彎度幾達九十度，阻礙了來往車輛之視線，導致
      欲進出社區之車輛不自覺偏向左邊行駛，容易與對向來車發生擦撞，至今最少
      已經發生過三起小型的擦撞車禍。而系爭建物之位置原本是要作警衛室之用，
      因為動線及視線不佳才改到現在的位置。也因此被告雖曾經在觀天下社區區分
      所有權人會議中，提議將其受讓自廖文權部份所有之系爭四七四地號土地應有
      部分與系爭土地交換使用，即因前揭因素遭到其他社區住戶群起反對，而未通
      過該項議案。又被告所占用者為一獨立二層樓建築，拆除後，當不致對於被告
      之主建築結構有所影響。至於被告之主建築物現雖無另外之獨立出入通道，須
      經由該違章建築方得出入，然此係被告自行變更設計所致，自不得據此主張被
      告所受之損害會大於原告因此所受之利益。是以，被告謂原告置共有人多數決
      之決議而不顧，逕自對被告起訴，係權利濫用，實屬無據。
  ６、並聲明：(1)被告應將座落新竹縣竹北市○○段四八九地號如附圖所示編號Ａ面
      積二一．０五平方公尺及編號Ｂ面積一二．二六平方公尺之建築物拆除，將上
      開土地返還給原告及其他共有人全體。(2)被告應給付原告九萬九千九百三十元
      ，及自起訴狀繕本送達之翌日起至清償日止，按年息百分之五計算之利息。(3)
      訴訟費用由被告負擔。(4)願供擔保請准宣告假執行。
二、被告則以：
  １、系爭建物為被告於八十一年間向建商所購買「觀天下」社區之預售屋，於八十
      三年七月間交屋，交屋時即係目前之現況，並無第二次施工或再增建任何建物
      ，被告係在原告要求拆屋還地之初，始確知被告所有之系爭建物部分坐落於系
      爭土地上，在被告購買預售屋時，建商之設計係地下室車庫，之後因地面坡度
      之問題，始將地面往下挖，地下室變成一樓，以致社區所有建屋之車庫均在一
      樓，再者被告購買預售屋時係住在台北地區，對於工地如何施工及界址問題均
      不知情，而建商於八十三年七月交屋時即為現狀，建商不知有越界，被告於交
      屋時自亦無從知悉有越界情事。且縱系爭建物二樓屋頂或外牆木板部分，係被
      告事後加蓋，但一樓車庫及二樓花磚牆部分係建商所蓋好，充其量被告僅加蓋
      二樓之屋頂或外牆木板部分，原告迭次陳稱系爭建物係違章建築，惟查系爭建
      物之一樓為車庫，二樓始為起居室，而被告所購買之系爭房屋係雙車位，面積
      為五九．０二平方公尺，係同社區住戶二五．八０平方公尺之兩倍餘，故此部
      分並無涉及違章建築之問題，原告指稱系爭建物係違章建築，有誤導之嫌。
  ２、被告得知上情之後，即積極與建商展開協調，建商同意無償提供其名下系爭四
      七四地號土地，且將該土地的一切權利、損害賠償請求權無條件讓與被告，並
      完成移轉登記予被告，以讓被告以此土地與社區之其他二十四個共有人互換使
      用（或權利轉讓），且此項互換使用或權利轉讓，業經系爭土地共有人應有部
      分合計超過三分之二之決議通過，同意將系爭土地以現況指界，讓被告保持所
      擁有之系爭建物，而被告擁有權利之系爭四七四號土地，保持目前之守衛室及
      瓦斯減壓站供社區住戶使用，亦即共有人多數決已同意被告使用系爭土地。按
      「共有土地或建築改良物，其處分、變更及設定地上權、永佃權、地役權或典
      權，應以共有人過半數及其應有部分合計過半數之同意行之。但其應有部分合
      計逾三分之二者，其人數不予計算。」土地法第三十四條之一第一項定有明文
      ，此乃民法第八百一十九條之特別規定，應優先適用。又所謂處分包括法律上
      之處分及事實上之處分，至變更係指變更共有物之本質或其用途而言，是原告
      提起本件訴訟，與法有違。系爭四七四號土地所設置之警衛室及瓦斯減壓站係
      供社區之住戶使用，則社區之住戶自為現占有人，是以原告主張現占有人為觀
      天下社區管理委員會及瓦斯公司，顯非事實。
  ３、被告所有房屋僅在系爭建物有一個出入門戶，果越界部分遭拆除則被告勢必無
      任何出入門戶可供進出，且拆除後該系爭土地亦屬畸零之三角地，對原告或其
      他共有人並無多大益處，卻對被告有莫大之損害。又社區共同使用之變電箱及
      被告之電信箱均係設置在系爭建物之旁，拆除越界建物將影響相關線路影響全
      社區至鉅，原告明知有上開難處，卻執意起訴，以迫被告同意其損害賠償之請
      求。且除原告以外之其餘共有人已於其後以超過應有部分三分之二之同意決議
      通過，被告所有座落系爭土地上之建物仍維持現狀，而被告擁有之系爭四七四
      號土地則供社區之守衛室及瓦斯減壓站使用，無論從任何角度，均已符合公平
      原則，其餘少數住戶雖未表意見，但並未對被告主張返還，足證渠等已默認此
      項事實存在，原告置共有人多數決之決議而不顧，逕自對被告起訴，乃專為損
      害被告而為，應構成權利濫用。
  ４、被告已合法受讓系爭四七四號土地之權利，即現為被告所住觀天下社區守衛室
      用地，及該全部土地自八十三年七月二十六日起，至九十二年七月十七日止的
      一切權利、損害賠償請求權，而前開土地上設有社區住戶共用之守衛室及瓦斯
      減壓站，原告既同為社區住戶，當亦同時共同使用系爭設施，被告自得對其使
      用系爭設施收取費用，數額為九千七百二十七元（107平方公尺×6,000元/平
      方公尺×10％×5年×持分1/33 =9,727元）。縱前開土地係供九十五戶住戶使
      用，然另七十五戶係屬公寓型之住戶，持分相較於兩造之別墅型住戶為小，使
      用之範圍較小應付之費用自亦較少。縱以九十五戶計算，被告得對原告使用系
      爭設施收取費用，數額為三千三百七十八元（107平方公尺×6,000元/平方公
      尺×10％×5年×持分1/95 =3,378元），上開債權依民法第三百三十四條已合
      於抵銷適狀之要件，復據以對原告請求之租金損害主張抵銷，已逾原告可請求
      之數額，因而被告自不應負任何清償之責。
  ５、並聲明：(1)原告之訴及假執行之聲請均駁回。(2)訴訟費用由原告負擔。(3)如受
      不利判決，被告願供擔保，請准宣告免為假執行。
三、本件爭點：
  １、原告請求被告拆除系爭建物，並返還系爭土地給原告及其他共有人全體，有無
      構成權利濫用？
  ２、原告得請求返還不當得利之數額為何？
四、得心証之理由：
  １、按訴狀送達後，原告不得將原訴變更或追加他訴，但擴張或減縮應受判決事項
      之聲明者，不在此限，民事訴訟法第二百五十五條第一項第三款定有明文。原
      告起訴請求返還不當之數額，原為二十三萬七千六百元，嗣減縮為九萬九千九
      百三十元，核無不合，應予准許。
  ２、原告主張被告所有之系爭建物無權占用系爭土地之事實，業據提出土地登記簿
      謄本為証（本院卷第一三六至一五一頁），復據本院履勘現場查明無訛，並囑
      託竹北地政事務所測量，製有勘驗筆錄、複丈成果圖在卷可按，且有現場照片
      可參（本院卷第六十七至九十二頁），被告亦不爭執無權占用之事實，堪信原
      告主張為真實。
    (1)雖被告辯稱：系爭建物於向建商購買時，即係目前之現狀，其並無第二次施工
      ，或再增建任何建物云云，惟查系爭建物並非建商所蓋，而係其後所增建，業
      據証人即原建商現場負責人甲○○到院証述在卷（本院卷第一二０至一二一頁
      ），並有本院向新竹縣政府工務局調閱系爭房屋之原始照片可証（本院卷第四
      ０一號至四０二頁），況所謂無權占有係指無法律上之權源，而占有他人之物
      而言，至其占有之形成原因為何，故意或過失，善意或惡意，係由所有人自己
      或他人之原因，均非所問，是以縱系爭建物並非被告所增建，但有無權占用之
      事實，即構成無權占有，是其所辯尚無可採。
    (2)被告復辯稱：其嗣後已取得共有人應有部分合計逾三分之二同意，由被告保留
      使用系爭建物，交換被告所取得之系爭四七四號土地，供社區守衛室及瓦斯減
      壓站使用，依土地法第三十四條之一規定，自得拘束全體共有人云云，惟按共
      有物，除契約另有訂定外，由共有人共同管理之，民法第八百二十條第一項定
      有明文，土地法第三十四條之一第一項雖規定共有土地之處分、變更及設定地
      上權、永佃權、地役權或典權，得以共有人過半數及其應有部分過半數之同意
      行之，或應有部分合計逾三分之二者，其人數不予計算之方法行之。惟按該法
      係就共有土地或建築物改良物之處分、變更及設定地上權、永佃權、地役權或
      典權所設之特別規定，共有物之出租乃共有物之管理行為，與上述規定所指情
      形不同，無土地法第三十四條之一規定之適用，仍應適用民法第八百二十條第
      一項之規定，即除契約另有訂定外，應由共有人全體共同為之，否則其行為對
      其他共有人不生效力，此觀最高法院七十九年度第二次民事庭會議（三）決議
      意旨即明。查共有土地如何使用，應屬共有物之管理行為，自無土地法第三十
      四條之一之適用，縱被告已取得共有人應有部分超過三分之二之同意，仍不能
      以之對抗原告，是被告所辯亦非可採。
    (3)被告再辯稱：其所有房屋僅在系爭建物有一個出入門戶，果越界部分遭拆除則
      被告勢必無任何出入門戶可供進出，且拆除後該系爭土地亦屬畸零之三角地，
      對原告或其他共有人並無多大益處，卻對被告有莫大之損害。又社區共同使用
      之變電箱及被告之電信箱均係設置在系爭建物之旁，拆除越界建物將影響相關
      線路影響全社區至鉅，原告明知有上開難處，卻執意起訴，以迫被告同意其損
      害賠償之請求，除原告以外之其餘共有人已於其後以超過應有部分三分之二之
      同意決議通過，被告所有系爭建物仍維持現狀，而被告擁有之系爭四七四號土
      地則供社區之守衛室及瓦斯減壓站使用，無論從任何角度，均已符合公平原則
      ，其餘少數住戶雖未表意見，但並未對被告主張返還，原告置共有人多數決之
      決議而不顧，逕自對被告起訴，乃專為損害被告而為，應構成權利濫用云云，
      惟按權利之行使，是否以損害他人為主要目的，應就權利人因權利行使所能取
      得之利益，與他人及國家社會因其權利行使所受之損失，比較衡量以定之。倘
      其權利之行使，自己所得利益極少而他人及國家社會所受之損失甚大者，非不
      得視為以損害他人為主要目的，此乃權利社會化之基本內涵所必然之解釋，最
      高法院著有七十一年台上字第七三七號判例可資參照。查：系爭建物坐落於社
      區之轉彎處，造成幾達九十度之角度，且系爭建物為二層建物，阻礙來往車輛
      之視線，凡此有現場照片六張可據（本院第六十七卷頁編號1、2、4、5照片、
      第四０五頁二張照片），且証人即原建商現場負責人甲○○亦証稱：系爭建物
      坐落位置本來要做守衛室，因為動線視線不佳，守衛室才改到對面去等語（本
      院卷第一二一頁正面），足見系爭建物的確影響來往車輛之視線。而系爭建物
      並非原來建商所蓋，係被告所增建，已如前述，拆除後並不致對於被告之主建
      築結構有所影響，至於被告之主建築物現雖無另外之獨立出入通道，須經由系
      爭建物方得出入，然此係被告自行變更設計所致，拆除系爭建物後，回復原設
      計即可解決，至於社區共同使用之變電箱及被告之電信箱雖係設置在系爭建物
      之旁，惟拆除系爭建物後，重新調整亦不成問題，綜參上情，本院認系爭建物
      若不拆除，對社區住戶之交通安全有影響，與被告所受損害相較，自以社區交
      通安全為要，是本件並無權利濫用之情形，被告所辯要無可採。
  ３、按無法律上之原因而受利益，致他人受損害者，應返還其利益，民法第一百七
      十九條前段定有明文。而無權占有他人土地，可能獲得相當於租金之利益，為
      社會通常之觀念，最高法院六十一年台上字第一六九五號著有判例意旨可資參
      照。被告無權占有系爭土地，已如前述，揆諸上開說明，自可認其獲有相當於
      租金之利益，並致原告受有無法使用、收益系爭房屋之損害，從而，原告請求
      給付相當於租金之損害賠償，即屬正當，應予准許。次按城市地方房屋之租金
      ，以不超過土地及建築改良物申報總價額年息百分之十為限，土地法第九十七
      條第一項定有明文。所謂土地總價額，係以法定地價為準，土地法施行法第二
      十五條定有明文。而法定地價，依土地法第一百四十八條規定，係指土地所有
      權人依該法規定所申報之地價。查：系爭土地申報地價為每平方公尺九百六十
      元，有土地登記簿謄本可參（本院卷第一三六頁），而被告所占用之系爭土地
      面積為三十三點三一平方公尺，係位於新竹縣竹北市郊區，為一住宅社區，交
      通尚稱方便，有照片附卷可參（見本院卷第六十七頁）。本院參酌上開情狀，
      認其相當於租金之損害賠償，應以申報地價年息百分之八為適當，據此，原告
      請求被告給付五年（自起訴狀繕本送達之日起回溯五年）之不當得利為三百八
      十八元（33.31×960×1/33×8﹪×5＝388，元以下四捨五入，以下同），及
      自起訴狀繕本送達翌日即自九十二年十月十六日起至清償日止，按年息百分之
      五計算之利息，為有理由，逾此部分之請求，為無理由，應予駁回。
  ４、惟被告已合法受讓系爭四七四號土地之權利，即現為被告所住觀天下社區守衛
      室用地，及該全部土地自八十三年七月二十六日起，至九十二年七月十七日止
      的一切權利、損害賠償請求權，而其上設有社區住戶共用之守衛室及瓦斯減壓
      站，已如前述，原告既同為社區住戶，自亦同時共同使用該設施。雖原告辯稱
      ：該地之現占有人應分別為觀天下社區管理委員會及瓦斯公司，並非原告所占
      有，與原告無涉云云，惟該地現為社區住戶共用之守衛室及瓦斯減壓站使用，
      應係社區之共用部分，原告既為社區住戶之一，自應為使用人，其所辯自無可
      採。查系爭四七四號土地申報地價為每平方公尺九百六十元，有土地登記簿謄
      本可參（本院卷第九三頁），其與系爭土地相鄰，本院認其相當於租金之損害
      賠償，亦應以申報地價年息百分之八為適當，而該社區共有九十五戶，為兩造
      所不爭，是被告請求原告給付五年之不當得利為一百八十元（107×960×5/12
      ×8﹪÷95×5＝180），為有理由，逾此部分之請求，為無理由，應予駁回。
      經被告主張與原告所請求之前開不當得利扺銷後，為二百零八元（388-180＝
      208）。
  ５、綜上所述，原告依民法第七百六十七條、第八百二十一條之規定，訴請被告拆
      除系爭建物，並將系爭土地返還給原告及其他共有人全體，並依同法第一百七
      十九條規定，請求被告給付無權占有系爭土地五年間之不當得利，經被告主張
      抵銷後為二百零八元，爰分別判決如主文第一、二項。
五、本件判決所命給付價額、金額未逾新臺幣五十萬元，爰依民事訴訟法第三百八十
　　九條第一項第五款規定，依職權宣告假執行，至原告敗訴部分，其假執行之聲請
　　已失所附麗，應予駁回。被告聲請供擔保免為假執行，核無不合，爰酌定擔保金
　　額准許之。
六、本件判決之基礎已臻明確，兩造其餘之攻擊、防禦方法與舉証，經審酌後，核與
    判決結果無影響，爰不一一論列，併此敘明。
七、訴訟費用負擔之依據：民事訴訟法第七十九條。
中　　　華　　　民　　　國　　九十三　　年　　　六　　　月　　二十四　　日
                                    臺灣新竹地方法院民事第二庭
~B法　　　官　吳上晃
右為正本係照原本作成。
如對本判決上訴，須於判決送達後廿日內向本院提出上訴狀（須按他造當事人之人數
附繕本）。
中　　　華　　　民　　　國　　九十三　　年　　　六　　　月　　二十四　　日
~B法院書記官　邱明智
